【裁判字號】    99,重訴,18
【裁判日期】    990416
【裁判案由】    損害賠償
【裁判全文】
臺灣新竹地方法院民事判決              99年度重訴字第18號
原      告  甲○○○
被      告  丙○○
被      告  乙○○
上列當事人間損害賠償事件，本院於民國99年3 月26日辯論終結
，判決如下：
    主      文
原告之訴駁回。
訴訟費用由原告負擔。
    事實及理由
壹、程序方面：
    按訴狀送達後，原告不得將原訴變更或追加他訴，但擴張或
    減縮應受判決事項之聲明者、請求之基礎事實同一者或不甚
    礙被告之防禦及訴訟之終結者，不在此限，民事訴訟法第25
    5 條第1 項第2 、3 、7 款定有明文。所謂請求之基礎事實
    同一，係指變更或追加之訴與原訴之主要爭點有其共同性，
    各請求利益之主張在社會生活上可認為同一或關連，而就原
    請求之訴訟及證據資料，於審理繼續進行在相當程度範圍內
    具有同一性或一體性，得期待於後請求之審理予以利用，俾
    先後兩請求在同一程序得加以解決，避免重複審理，進而為
    統一解決紛爭者，即屬之（最高法院90年度台抗字第2 號裁
    判要旨參照）。查本件原告起訴時聲明：被告應償還訴外人
    鄭紹棠生前未償還之債務新臺幣（下同）9,936,452 元。惟
    原告上開聲明之主張不明瞭，嗣於民國（下同）98年5 月7
    日當庭更正其聲明為：被告各應給付原告4,968,280 元。又
    於99年3 月26日言詞辯論期日減縮其聲明為：被告各應給付
    原告4,968,226 元。核其據以請求之基礎事實均同一，且屬
    減縮應受判決事項之聲明，亦不甚礙被告之防禦及訴訟之終
    結，與首揭法條規定相符，是原告所為訴之變更應予准許，
    先予敘明。
貳、實體方面：
一、原告主張：
    原告與被告二人係訴外人鄭紹棠之繼承人，並均依法為限定
    繼承之呈報，被告二人卻將新竹縣新埔鎮○○段之徵收土地
    補償費1,794,800 元及桃園縣平鎮市○鎮段土地之徵收補償
    費6,346,852 元都領走，但違反民法第1154條限定繼承以因
    繼承所得之遺產償還被繼承人之債務的規定，未向法院陳明
    已知之被繼承人之債權人，包括桃園縣大溪鎮農會1,400 餘
    萬元及其利息、渣打銀行（原新竹國際商業銀行）1,400 餘
    萬元及其利息與華南銀行360 萬元，亦不負擔鄭紹棠所留之
    債務，任由鄭紹棠之債權人只對原告個人繼承之遺產及個人
    財產強制執行，已屬民法第1163條第3 款意圖詐害被繼承人
    之債權人之權利而為遺產之處分，不得主張限定繼承之利益
    ，所以請求被告交回領取之徵收補償費。說明如下：
（一）桃園縣政府96年2 月2 日府地權字第0960040663號函，主
      旨：為貴院（臺灣桃園地方法院）受理95年度執字第1540
      6 號履行契約強制執行事件，就債務人甲○○○即鄭紹棠
      之繼承人之土地徵收補償費在新臺幣13,010,951元及利息
      之範圍予以扣押乙節。說明：平鎮市○鎮段786-1 、786-
      2 、780-6 、781-1 、780-4 、852-4 、852-5 、852-6
      地號等8 筆土地之補償費合計9,520,280 元，扣除其他繼
      承人已申領應繼分3 分之2 補償費合計6,346,852 元（被
      告二人於95年12月27日領訖）。
（二）就新竹縣新埔鎮○○段土地徵收補償費部分，原告甲○○○未領取1,794,800 元，而被告二人於92年11月24日領訖
      在案，有徵收土地各項未領補償費保管清冊（明細冊）為
      憑。
（三）本院86年度繼字第141 號民事裁定為限定繼承之公示催告
      ，被告二人故意漏列大債權人─大溪鎮農會、新竹國際商
      業銀行及華南銀行，因而未償還被繼承人鄭紹棠之債務，
      被告只繼承遺產，卻未依法償還，違背民法第1154條限定
      繼承之意義；又意圖詐害被繼承人鄭紹棠之債權人之權利
      ，屬民法第1163條情形，應喪失限定繼承之利益。是只拍
      賣原告甲○○○個人之土地、房屋，依法不合：
  １、桃園縣大溪鎮農會溪鎮農信催字第266 號催告通知書（受
      文者甲○○○、鄭紹棠）、臺灣臺北地方法院89年度促字
      第9037號支付命令（債務人丙○○）、臺灣臺中地方法院
      89年度促字第12950 號支付命令（債務人乙○○）、本院
      89年度促字第2562號支付命令（債務人甲○○○、丙○○
      、乙○○），債務人應於本命令送達後20天之不變期間內
      向債權人清償14,000,000元，及自民國86年8 月5 日起至
      清償日止，按年息百分之9.3 計算之利息，暨自民國86年
      9 月5 日起至清償日止，逾期6 個月以內者，按上開利率
      百分之10，超過6 個月者，按上開利率百分之20計算之違
      約金，並賠償督促程序費用115 元。
  ２、原告於98年4 月16日請求國家賠償，並有法務部、大溪鎮
      農會、臺灣桃園地方法院於同年月17日收件之回執為證。
（四）被告乙○○以台中工業區郵局存證信函第210 號指稱債務
      係先父死亡後被偽造文書之反證：
  １、債權人桃園縣大溪鎮農會以鄭紹棠之繼承人丙○○、乙○○及甲○○○為債務人之支付命令，非法拍賣原告甲○○○個人土地、房屋。
  ２、請求國家賠償。臺灣桃園地方法院民事執行處98年4 月20
      日桃院永95執五字第36658 號函，原承辦法官張天民犯錯
      誤非法拍賣：(1)對甲○○○個人執行命令當事人不適格；
      (2)得標三層4 分之1 其登記2 分之1 包括四層二間店地。
  ３、計畫報恩償還貸款書、償還債務計畫書及報恩計畫陳情書
      附卷。
  ４、華南銀行的借款是以原告之女為借款人，原告為連帶保證
      人，當時所借得之款項是鄭紹棠拿給被告，被告明知鄭紹
      棠沒有謀生能力，仍向其拿錢。大溪鎮農會的借據剛開始
      是鄭紹棠簽的，後來期滿要換約續借，因鄭紹棠已生病快
      死了，沒有辦法寫字，原告本欲代鄭紹棠簽名，但行員不
      肯，後來銀行請誰代簽，原告不清楚，反正鄭紹棠同意即
      可。
（五）請求確認原告有民法夫妻財產制第1031條之1 第3 款「夫
      或妻所受之贈物，經贈與人以書面聲明為其特有財產者」
      之法定特有財產：
  １、67年11月28日永和郵局存證信函第857 號：「本人所有一
      切財產將來由愛妻甲○○○及所生子女繼承，不得贈與他
      人或出賣。恐口無憑特立本書，自本日起生效」。
  ２、67年11月28日聘金協議書，鄭紹棠同意給付原告婚姻聘金
      1,000 萬元，有高秉涵律師見證。
  ３、經本院公證處72年度認字第1777號認證書所認證之委任書
      ：茲將委任人鄭楊月桂（即楊月桂）名義共有之…土地，
      鄭楊月桂、鄭紹棠名義共有之…土地及新竹縣新埔鎮…各
      持分二分之一土地，委任甲○○○對上開土地有處分、管
      理、收益之一切權限。
（六）桃園縣政府96年6 月12日府地權字第0960190187號函：檢
      送鄭宗澤（繼承人鄭紹棠）、鄭紹棠（繼承人甲○○○）
      所有平鎮市○鎮段…工程用地徵收補償費3,173,428 元、
      保管利息2,006 元，合計3,175,434 元同額支票（號碼：
      ARC0000000）。
（七）官商勾結詐財：
  １、鈞院81年度訴字第107 號民事判決法官誤判，桃園縣政府
      未徵收鄭紹棠所請不准6 筆中壢市○○段36-1 、39-20、
      39-29 、39-57 、39-274、131-1 地號。桃園縣政府徵收
      中壢市○○段37-4、37-472、37-473、39-275、39-455、
      39-456、39-469地號7 筆補償費130,000,000 餘元之10分
      之1 給古金旺，荒謬判決。
  ２、臺灣桃園地方法院民事執行處96年1 月29日桃院木執95年
      執八字第15406 號執行命令協助詐財，只對鄭紹棠繼承人
      甲○○○假公濟私詐領1,000 餘萬元之現款，今又要求分
      配22,120,859元。
（八）為此聲明請求被告各應給付原告4,968,226 元。
二、被告則以：
（一）本件原告於94年間陸續提出告訴，業經臺灣高等法院檢察
      署駁回（94年度上聲議字第4315號）、臺灣新竹地方法院
      檢察署檢察官不起訴處分（95年度偵字第6601號）、臺灣
      高等法院民事裁定抗告駁回（97年度抗字第1892號）。原
      告一而再、再而三提出無理告訴，徒費司法資源。
（二）被告兄弟二人於先父鄭紹棠死亡後，依法辦理限定繼承並
      無不當。處理先父遺下債務於95年度偵字第6601號一案已
      有說明交待。
（三）桃園縣大溪鎮農會債務係原告所貸，得款非供被告二人所
      用。大溪鎮農會聲請之支付命令，經被告鄭興龍聲明異議
      ，後來因為涉及簽名真正有疑義及超貸問題，大溪鎮農會
      評估後未再向被告二人求償，嗣臺灣臺北地方法院民事庭
      以北院錦民誠95年度重訴字第1405號通知：原告大溪鎮農
      會已撤回起訴。華南銀行的借據上並不是鄭紹棠親筆簽名
      。
（四）原告所稱認證書內容款項乃先父鄭紹棠所有公共設施保留
      地被徵收之補償費130,000,000 餘元，原告之子李維仁、
      李維德兩人各獲得鄭紹棠贈與10,000,000元。又當時鄭紹
      棠與古金旺約定一成的報酬，但後來沒給，所以才產生訴
      訟變成先父鄭紹棠的債務，古金旺才將被告二人及其他共
      有人所共有之黃泥塘土地強制執行，古金旺的請求是經過
      法院判決的，當時就是以該判決之執行名義聲請強制執行
      。
（五）土地補償費是被告已辦完繼承登記後才徵收，所以被告領
      取時，該土地係繼承人持分的名義為登記，徵收時並非鄭
      紹棠之名義。
（六）祭祀祖先之事於臺灣高等法院檢察署94年度上聲議字第43
      15號處分書已有敘明。原告控訴被告詐欺、背信、重利及
      侵占罪等案既不成立，何來損害賠償。
（七）為此答辯聲明：
  １、駁回原告之訴。
  ２、訴訟費用由原告負擔。
三、本院之認定：
（一）本件據原告於言詞辯論期日時主張其請求權基礎及請求依
      據為被告違反民法第1154條限定繼承之意義及同法第1163
      條未向法院陳明被繼承人鄭紹棠之債權人大溪鎮農會一千
      四百多萬元及其利息、渣打銀行一千四百多萬元及其利息
      與華南銀行三百六十萬元等債權（詳見本院卷第162 頁，
      99年3 月26日言詞辯論筆錄）。又主張其請求被告各應給
      付4,968,226 元之理由為被告二人於95年11月間領取土地
      徵收補償費各三百餘萬元，但原告就該土地應有部分1/3
      之徵收補償費三百餘萬元卻被其他債權人古金旺聲請強制
      執行；另又因被告各應給付之179 萬餘元是被繼承人鄭紹
      棠與其母鄭楊月桂名下六筆土地（新竹縣新埔鎮○○段28
      7 、288 、289 、292 、295 、296 地號）徵收補償費每
      人應得179 萬餘元，被告領走亦未清償鄭紹棠生前債務等
      語（詳見本院卷第162 頁背面，99年3 月26日言詞辯論筆
      錄）。
（二）被告就原告上開主張否認之，並抗辯：「我辦理限定繼承
      時有向律師詢問相關程序，我也有委託魏早炳律師代為辦
      理，當時有依照法定程序進行，也有登報公告，催告債權
      人於期限內申報債權，整個程序都是律師代為處理，並非
      我們親自辦理。」（詳見本院卷第162 頁背面，99年3 月
      26日言詞辯論筆錄）；核與其所提出之本院86年度繼字第
      141 號民事裁定所載被告二人委任魏早炳律師為其送達代
      收人呈報聲明定繼承，並依規定公示催告等意旨相符，堪
      信被告上開抗辯為可採。又被告另抗辯：「新竹企銀（即
      渣打銀行）與大溪鎮農會的借款人是原告，連帶保證人是
      鄭紹棠，如果借款人即主債務人有財產，債權人自然應先
      向主債務人求償，不足才向連帶保證人求償，所以銀行對
      原告財產執行是當然的。古金旺就黃泥塘土地的強制執行
      就是對我們的強制執行。大溪鎮農會後來對我二人撤回求
      償是因為涉及簽名真正有疑義及超貸問題，所以後來他們
      評估後未再向我二人求償。」等語（詳本院卷第163 頁，
      99年3 月26日言詞辯論筆錄）。核諸原告自述：「... 大
      溪鎮農會對我的財產強制執行，大溪鎮農會不應該只對我
      個人執行，而不對被告二人執行。渣打銀行的債務是以我
      兒子承受我的債務，華南銀行是我女兒為借款人，我是連
      帶保證人，當時借的錢也是鄭紹棠拿給被告，他們明知鄭
      紹棠沒有謀生能力，還向他拿錢。李維仁是我大兒子，李
      維德是我小兒子，我女兒叫李艾琳。大溪鎮農會的借據剛
      開始是鄭紹棠簽的，後來屆期期滿要換約續借，因為鄭紹
      棠已經生病了快死了沒有辦法寫字，我要代簽鄭紹棠名字
      但行員不肯，後來銀行叫誰寫我不知道，反正鄭紹棠同意
      就可以了。」等情（詳本院卷第163 頁，99年3月26日 言
      詞辯論筆錄），亦堪信被告上開所辯非虛，難認被告二人
      對原告有何應負賠償或給付之責。又原告復主張：「是古
      金旺對我強制執行，執行名義債務人是鄭紹棠之繼承人，
      古金旺卻不對被告二人執行，只對我一人執行，... 。」
      （詳本院卷第163 頁，99年3 月26日言詞辯論筆錄），被
      告辯稱：「古金旺是我父親的債權人，經法院判決他的債
      權是約1,300 萬，後來我們黃泥塘二分之一持分的土地被
      古金旺聲請拍賣，約賣了1,000 萬左右，」（見本院卷第
      132 頁筆錄），參諸本院調取桃園縣龍潭鄉○○○段260-
      2 地號土地登記謄本（見本院卷第118 頁），該土地業經
      法院拍賣由第三人蘇美娜取得所有權，其所有權範圍為全
      部，並無原告所稱只拍賣原告之應有部分而未拍賣被告應
      有部分之情形，亦堪認定。又據原告主張訴外人古金旺後
      對其繼承被繼承人鄭紹棠之關於桃園縣平鎮市○鎮段786-
      1 、786-2 、780-6 、781-1 、780-4 、852-4 、852-5
      、852-6 地號等8 筆土地徵收補償費應繼分1/3 共317 萬
      3,428 元，而未對被告執行，被告領取該徵收補償費應繼
      分各1/3 即各317 萬3,428 元，被告均應將所領取之此徵
      收補償費給付原告云云，惟查，縱原告認被繼承人鄭紹棠
      之債權人執行原告之應繼分1/3 徵收補償費或該債權人亦
      應對其他繼承人一併執行有所疑義，原告亦無任何法律上
      權利請求被告已領取之該徵收補償費應全數給付原告，是
      則，原告此部分主張亦非可採。至原告另主張被告各應給
      付之179 萬餘元是被繼承人鄭紹棠與其母鄭楊月桂名下六
      筆土地（新竹縣新埔鎮○○段287 、288 、289 、292 、
      295 、296 地號）徵收補償費每人應得179 萬餘元，被告
      領走亦未清償鄭紹棠生前債務云云，原告亦於本院99年3
      月26日言詞辯論期日自認其於最近亦已領取其應繼分1/3
      計179 萬餘元（詳本院卷第162 頁背面第17、18行），則
      原告既已領取該1/3 徵收補償費，亦無從認定原告主張被
      告應給付其所各領取之1/3 徵收補償費予原告，原告此部
      分主張尚屬無據。
（三）據上，原告請求被告各應給付原告4,968,226 元，為無理
      由，應予駁回。
（四）因本案事證已臻明確，兩造其餘主張陳述及所提之證據，
      經審酌後，於判決結果無影響，爰不逐一論述，附此敘明
      。
參、結論：本件原告之訴為無理由，依民事訴訟法第78條，判決
    如主文。
中    華    民    國    99    年    4     月    16    日
                  民事第一庭    法  官  陳順珍
以上正本係照原本作成。
如對本判決上訴，須於判決送達後20日內向本院提出上訴狀。
中    華    民    國    99    年    4     月    16    日
                                書記官  陳筱筑

司法院資訊處製作；財團法人民間司法改革基金會備份。
